臺灣板橋地方法院民事判決　　　　　　　 96年度訴字第496號
原　　　告　丙○○
訴訟代理人　徐揆智律師
　　　　　　林幸慧律師
被　　　告　甲○○
訴訟代理人　林家祺律師
　　　　　　李兆環律師
上列當事人間請求履行協議事件，經本院於民國96年9 月26日言
詞辯論終結，判決如下：
    主  文
被告應將其所有坐落臺北縣永和巿永安段446 地號土地，面積26
9.17平方公尺，權利範圍0000000 分之10793 ；同所441 地號土
地，面積602.18平方公尺，權利範圍0000000 分之10793 ；同所
442 地號土地，面積1319.45 平方公尺，權利範圍0000000 分之
10793 之土地，及坐落上開442 、446 地號土地上之臺北縣永和
巿永安段1342建號，住家用鋼筋混凝造11層樓房之第4 層，面積
88.5平方公尺，陽台6.85平方公尺，共同使用部份臺北縣永安段
1650建號，面積271.81平方公尺，權利範圍10000 分之715 （即
門牌永和巿中正路455 號4 樓）之建物，所有權應有部分二分之
一移轉登記予原告。
原告先位之訴及假執行之聲請均駁回。
訴訟費用由被告負擔。
    事實及理由
一、按被告於訴之追加無異議，而為本案之言詞辯論者，視為同
    意追加，民事訴訟法第255 條第2 項定有明文。查原告起訴
    之初，依離婚協議書之契約法律關係，請求被告給付原告20
    0 萬元，並自起訴狀繕本送達被告翌日起至清償日止，按週
    年利率5%計付利息，並願供擔保宣告假執行。嗣於96年5 月
    4 日言詞辯論時，提出準備書狀，依同一法律關係，追加備
    位聲明，請求判決如主文第1 項所示，被告並未提出異議，
    且已為本案之言詞辯論，有言詞辯論筆錄可稽（本院卷第53
    頁），依首揭之規定，被告對原告所為訴之追加既無異議而
    為本案之言詞辯論，即應視為同意追加，合先敘明。
二、原告主張：
(一)原告丙○○（原名「洪孟昆」）與被告於民國84年3 月2 日
    結婚，於84年間由原告出資新臺幣（下同）300 萬元另向原
    告之母親借款200 萬元，湊足500 萬元買受臺北縣1 永和巿
    中正路455 號4 樓房屋及其坐落基地（以下簡稱「系爭房屋
    及基地」），當時登記在原告名下所有，到了88年10月7 日
    ，因原告在外與人合夥做營造工程，惟恐合夥事業拖累影響
    自家財務，故將系爭房屋及基地以夫妻贈與名義，借名登記
    在被告名下。
(二)後因原告與被告雙方個性不合，感情不睦，經慎重考慮後，
    於93年5 月6 日辦理離婚，立有離婚協議書，並辦妥離婚戶
    籍登記，依離婚協議書約定：財產歸屬：一人一半（即房屋
    及基地），此項約定之真意，是考慮到房屋不大（室內含陽
    台共28.89 坪而已），既已離婚，以後兩人即不可能住在一
    起，因而要將房屋變現，將房屋出賣，所得價金各得1/2 。
    依協議書之約定雙方開始變賣房屋，乃委託中信房屋淡水站
    前店出售房屋及基地，此有被告出名簽訂之專任委託銷售契
    約書可以為證，當初委託價為648 萬元，賣了1 個月，賣不
    出去，將價格降為573 萬元，但賣了四個月，還是賣不出去
    ，因而拖延至今。雙方之真意，是要變賣房屋，由原告取得
    淨值之1/2 ，因而原告起訴請求被告應給付原告200 萬元。
(三)退一步言之，如鈞院認為原告本位聲明不適妥，請求按協議
    所載，將系爭房屋及基地辦理所有權移轉登記1/2 給原告取
    得。為此，依離婚協議書之契約法律關係，先位聲明：被告
    應給付原告200 萬元，並自起訴狀繕本送達被告翌日起至清
    償日止，按週年利率5%計付利息。並願供擔保宣告假執行。
    備位聲明如主文第1 項所示。
三、被告則以下列理由抗辯：
(一)兩造於協議離婚時有關財產歸屬之真意，係雙方同意依現行
    民法第1030條之1 等相關規定辦理，並非另為協議分配，故
    原告之請求權已罹於時效而消滅，依程序自當駁回其訴。
 1、兩造於婚姻關係存續期間係以法定財產制為其夫妻財產制，
    而兩造於93年5 月6 日辦理協議離婚登記，為法定財產制關
    係消滅之原因，故有民法第1030條之1 規定之適用。惟有疑
    義者，係兩造於93年5 月6 日所立離婚協議書上記載之「財
    產之歸屬：一人一半 (房屋)」 ，其真意為兩造於協議離婚
    時有關財產歸屬之真意，係雙方同意依現行民法第1030條之
    1 等相關規定辦理，並非另為協議分配。
    (1)兩造告並非熟稔法律之人，故渠等所為之約定並非使用專
      業之法律術語，例如，有關子女監護部分，兩造婚姻關係
      存續期間僅育有一子即洪偉倫，雙方竟將之當作「物」一
      般而約定為「一人一半」；是以，依據經驗法則，兩造協
      議離婚當時有關財產歸屬之約定，亦會發生相同之問題（
      即雙方約定：「一人一半（房屋）」是僅指房屋，不含土
      地？有無包含其他財產如傢俱等？抑或指依民法第1030條
      之1 規定計算？），其意思表示之真意為何？倘能探求明
      瞭當事人協議時之真意，則無解釋之必要；反之，如無法
      探求得知當事人之真意，亦應依前揭民法第98條之規定解
      釋當事人之意思表示。
    (2)兩造於婚姻關係存續中，在金錢交往方面之關係複雜（包
      括相互就各自財產之管理、使用、收益、處分以及家庭生
      活費用之分擔等），而於離婚之際，為求記載簡便，復慮
      及兩造間最具價值之財產，乃系爭被告所有系爭房屋及其
      基地，故兩造僅在坊間制式之離婚協議書上於「財產之歸
      屬」一欄空白處（即系爭離婚協議書第一條第二款），填
      上「一人一半（房屋）」，其意思即係於雙方離婚時，雙
      方包括系爭房地在內之財產，應平均分配（一人一半）；
      換言之，兩造就此意思表示之真意，實乃雙方離婚時欲依
      民法第1030條之1 規定，計算夫妻剩餘財產之差額而為平
      均分配，僅其當時均不知是民法哪一條規定，故特別於協
      議離婚時註明，如此而已。
    (3)另由原告起訴之聲明係請求給付一定金額（即依夫妻剩餘
      財產分配差額），而非請求系爭房屋二分之一產權之移轉
      ，且原告亦認「... 此項約定之真意，是考慮到房屋不大
      ... 既已離婚，以後兩人即不可能住在一起，因而要將房
      屋變現... 」，益徵兩造當時並非特別協議以房地價值之
      一半，作為分配之結果，否則兩造所填之內容應為「房屋
      一人一半」而非（一人一半（房屋）」；其真意係同意依
      民法第1030條之1 等規定計算分配夫妻剩餘財產，而非另
      有特別約定。
    (4)反之，倘若如原告所言「... 本件雙方於離婚之際，已就
      婚姻關係存續中取得而現存之財產協議分配... 」，則因
      兩造業於簽立離婚協議之當日同時辦妥離婚登記，且原告
      旋即搬離被告之住所，雙方已無婚姻關係之信賴基礎，故
      在理論上或經驗上，關於財產分配之程序、方法等，應當
      詳為約定才是，或至少應寫明類如『房地賣得之價金一人
      一半，其餘不論』等語，豈有泛言「一人一半（房屋）」
      之理？
    (5)證人乙○○於鈞院96年7 月20日言詞辯論程序中證述：「
      兩造都有提及。但並沒有將所有財產列出來。沒有提及債
      務問題。... 我不知道為何離婚協議書上「（房屋）」上
      之記載為何意。就我所知，協議離婚當天兩人並沒有提及
      房屋分配的問題。沒有提到要將各債權債務、財產價值作
      一結算... 協議當天兩人都沒有提及要賣房子。... 」、
      「（法官問：原告在離婚之後是否有返回系爭房屋搬走物
      品？）有，搬了電視機、洗衣機、衣櫃等物品。因為以項
      目來分，一人一半是兩造在離婚後搬走前所談好的。只留
      下冰箱、冷氣機等物品。」，益徵兩造於協議離婚時有關
      財產歸屬之真意，係雙方同意依現行民法第1030條之1 等
      相關規定辦理，並非另為協議分配。
 2、綜上，兩造於協議離婚時有關財產歸屬之真意，係雙方同意
    依現行民法第1030條之1 等相關規定辦理，而非另為協議分
    配。故依民法第1030條之1 第4 項規定，夫妻剩餘財產分配
    請求權，自請求權人知有剩餘財產之差額時起，2 年間不行
    使而消滅，本件兩造於93年5 月6 日離婚，原告遲至96年3
    月8 日始提出本件訴訟，距離婚之日已逾二年，是故按前述
    法律規定，原告之請求權已罹於時效，依程序自當駁回原告
    之訴。
 3、此外，依民法第1030條之1 規定，夫妻剩餘財產之計算係以
    夫或妻離婚時現存之婚後財產，扣除婚姻關係存續中所負債
    務（即包含本件系爭房地210 萬之貸款）後，如有剩餘，其
    雙方就其剩餘財產之差額平均分配。倘若鈞院認為原告係主
    張夫妻剩餘財產差額之分配，且其請求權尚未罹於時效，則
    亦應先扣除婚姻關係存續中所負之債務，始得請求。
(二)原告離婚後因其經濟狀況不佳，每每向被告借貸，被告念及
    昔日夫妻情誼，遂自93年9 月14日起迄今，先後陸續借予原
    告共計587,500 元整倘鈞院判認被告應依先位聲明以現金給
    付原告時，被告同時依民法第334 條規定，主張抵銷。
(三)綜上，原告之訴為無理由，聲明：原告之訴及假執行之聲請
    均駁回。如受不利判決，願供擔保請准免予宣告假執行。
三、兩造不爭執之事項：
(一)原告主張其與被告於84年3 月2 日結婚，嗣於93年5 月6 日
    辦理協議離婚登記，並立有離婚協議書載明：「... 因夫妻
    個性不合，... 並約定條件如左：（一）子女之監護：一人
    一半；（二）財產之歸屬：一人一半（房屋）；（三）贍養
    費及慰藉金之給付：無。... 」。而系爭房地原係登記於原
    告名下，原告於88年10月間將之移轉過戶予被告，被告現為
    系爭房地之所有權人之事實，業據提出離婚協議書影本1 紙
    、戶籍謄本1 紙、土地登記第二類謄本3 紙、建物登記第二
    類謄本1 紙為證（本院卷第5-10頁），被告並無爭執，堪信
    為真正。
(二)被告於89年2 月3 日提供系爭房地，為訴外人陽信商業銀行
    股份有限公司設定本金最高限額360 萬元之抵押權，債權額
    約為新台幣210 萬元，其所貸款項於兩造離婚當時並未清償
    ，有土地登記第二類謄本3 紙、建物登記第二類謄本1 紙附
    卷可稽（本院卷第7-10頁）。
四、兩造爭執之事項：
    本件經依民事訴訟法第270 條之1 第1 項第3 款規定，整理
    爭點並協議簡化爭點後，兩造同意就本院96年6 月15日言詞
    辯論程序中，兩造協議簡化之爭點為辯論範圍。兩造之爭執
    點為：（一）離婚協議書上所載之「財產之歸屬：一人一半
    （房屋）」，其真意為何？是否係兩造同意依現行民法第10
    30條之1 等相關規定辦理？如是，原告之請求權是否已罹於
    時效而消滅？（二）兩造離婚後，原告是否自93年9 月起迄
    今，向被告借貸共計587,500 元整尚未清償？茲分別審理論
    究如次：
(一)原告主張兩造於93年5 月6 日辦理離婚，立有離婚協議書。
    當時有關夫妻財產之分配，雙方係考慮到婚姻關係存續期間
    ，最有價值之財產就是房地，但離婚後雙方不可能同處一室
    ，雙方遂協議以房地價值之一半，作為分配之結果。至於其
    他各自所有之動產、股票、現金等其他財產，則各自所有，
    負債也各自負擔。因此，依離婚協議書約定：財產歸屬：一
    人一半（即房屋及基地），此項約定之真意，是要將房屋變
    現，將房屋出賣，所得價金各得1/2 。依協議書之約定雙方
    開始變賣房屋，乃委託中信房屋淡水站前店出售房屋及基地
    ，當初委託價為648 萬元，賣了一個月，賣不出去，將價格
    降為573 萬元，但賣了四個月，還是賣不出去，因而拖延至
    今之事實，雖據提出離婚協議書影本1 紙、專任委託銷售契
    約書影本1 件、委託銷售契約內容變更同意書影本一件為證
　　（本院卷第5 、59-64 頁），但為被告所否認，並辯稱：兩
    造於協議離婚時有關財產歸屬之真意，係雙方同意依現行民
    法第1030條之1 等相關規定辦理，並非另為協議分配等語。
    按解釋意思表示，應探求當事人之真意，不得拘泥於所用之
    辭句，民法第98條定有明文。解釋私人之契約應在通觀全文
    ，並斟酌立約當時之情形，以期不失立約人之真意。意思表
    示不明確，使之明確，屬意思表示之解釋；意思表示不完備
    ，使之完備，屬意思表示之補充。前者可減少爭議，後者可
    使意思表示之無效減至最低程度。意思表示解釋之客體，為
    依表示行為所表示於外部之意思，而非其內心之意思。當事
    人為意思表示時，格於表達力之不足及差異，恆須加以闡釋
    ，至其內心之意思，既未形之於外，尚無從加以揣摩。故在
    解釋有對話人之意思表示時，應以在對話人得了解之情事為
    範圍，表意人所為表示行為之言語、文字或舉動，如無特別
    情事，應以交易上應有之意義而為解釋，如以與交易慣行不
    同之意思為解釋時，限於對話人知其情事或可得而知，否則
    仍不能逸出交易慣行的意義。解釋意思表示端在探求表意人
    為意思表示之目的性及法律行為之和諧性，解釋契約尤須斟
    酌交易上之習慣及經濟目的，依誠信原則而為之。關於法律
    行為之解釋方法，應以當事人所欲達到之目的、習慣、任意
    法規及誠信原則為標準，合理解釋之，其中應將目的列為最
    先，習慣次之，任意法規又次之，誠信原則始終介於其間以
    修正或補足之。經查：
 1、兩造於93年5 月6 日協議離婚時書立之離婚協議書載明：「
    ... 因夫妻個性不合，... 並約定條件如左：（一）子女之
    監護：一人一半；（二）財產之歸屬：一人一半（房屋）；
    （三）贍養費及慰藉金之給付：無。... 」，有離婚協議書
    影本1 紙附卷可稽（本院卷第5 頁），系爭離婚協議書，係
    由兩造就坊間一般離婚協議書格式所撰寫，且原、被告並非
    熟稔法律之人，為兩造所不爭。又該離婚協議書之證人為被
    告之雙親林火與訴外人林莊素月，均非法律專業人士。另
    依證人林火證稱：「【（提示本院卷第五頁之離婚協議書
    ）法官問：是否看過此份文件？簽名是否為您本人所簽？】
    看過。是我簽名的。」、「（法官問：兩造協議離婚的過程
    你是否在場？）只有我在場，... 協議內容為所有東西一人
    一半，財產一人一半，小孩也是一人一半。」、「（法官問
    ：小孩如何一人一半，有無談及小孩如何監護的問題？）沒
    有，只有講一人一半。離婚登記後，原告就將小孩帶離系爭
    房屋，當時小孩是國小三年級。現在小孩國小畢業後是跟母
    親同住。」、「（法官問：離婚協議書上所載之『財產之歸
    屬：一人一半（房屋）』，係由何人提議？協議過程？有無
    提到要將各債權債務、財產價值作一結算？是否要將係房屋
    變現，將房屋出賣，所得價金各得1/2 ？）兩造都有提及。
    但並沒有將所有財產列出來。沒有提及債務問題。因為原告
    在之前曾經有外遇，為了挽回婚姻，所以原告就將系爭不動
    產移轉登記給被告。... 我不知道為何離婚協議書上『（房
    屋）』上之記載為何意。就我所知，協議離婚當天兩人並沒
    有提及房屋分配的問題。沒有提到要將各債權債務、財產價
    值作一結算，所謂房子一人一半是指房子是兩個人所有的。
    協議當天兩人都沒有提及要賣房子。但兩人離婚後，原告有
    回來說要賣房子，被告說好呀，原告有委託別人賣，但一直
    沒有人要買。隔壁房子只賣三百萬，原告說要賣四、五百萬
    元。」、「（法官問：證人是否在系爭離婚協議書上簽名？
    是否經兩造同意？兩造是否有財產之約定？）是兩造簽名同
    意，而且他們只有談及子孩和系爭房子，沒有特別談及土地
    ，言詞中只用房屋這個用詞，亦沒有談及債務問題。他們只
    協議小孩跟房屋一人一半，並沒有其他諸如房子應該賣掉、
    小孩由何人監護或建物應由誰住，誰該搬等爭執。」、「（
    法官問：原告在離婚之後是否有返回系爭房屋搬走物品？）
    有，搬了電視機、洗衣機、衣櫃等物品。因為以項目來分，
    一人一半是兩造在離婚後搬走前所談好的。只留下冰箱、冷
    氣機等物品。」、「（被告訴訟代理人問：離婚協議上關於
    財產歸屬「一人一半（房屋）」約定之雙方真意為何？）是
    房屋一人一半，但我知道所有東西他們講的是一人一半。」
    等語明確（96年7 月20日言詞辯論筆錄，本院卷第123-125
    頁），足見兩造協商兩願離婚事宜時，僅有證人林火，並
    無深諳家事法律之人士在旁提供咨詢或建議。有關子女監護
    部分，兩造婚姻關係存續期間僅育有一子，兩造雖約定為「
    一人一半」，然該子女係由兩造共同監護，為兩造所不爭，
    而兩造協議離婚當時有關財產歸屬之約定，亦約定：「一人
    一半（房屋）」，堪信兩造為達成兩願離婚之協議，將子女
    監護之權利義務及婚後財產不論係不動產或動產，概以均分
    之方式處理。衡諸常情，如房屋與其坐落基地同屬一人所有
    時，一般人言及「房屋」之交易或處理，其真意應包含坐落
    之基地，系爭房地於兩造書立系爭離婚協議書時，登記為被
    告所有，且兩造婚後財產不論係不動產或動產，概以均分之
    方式處理，則兩造雖於離婚協議書上，就不動產之歸屬雖約
    定：「一人一半（房屋）」，惟核其等之真意，應包括土地
    在內，始符常情。
 2、承上所述，兩造於協議兩願離婚時，僅談妥子女與系爭房地
    「一人一半」，實未達成子女由兩造共同監護；出售系爭房
    地後，價金均分；及家中動產如何分配之協議。而兩造所生
    子女由兩造共同監護，係向戶政事務所申辦離婚登記時，始
    達成之協議，而屋內動產之分配亦事後再為分配妥當等情，
    業經證人林火證述明確，已如上述，是兩造為達成兩願離
    婚之協議，將婚後財產不論係不動產或動產，概以均分之方
    式處理，原告主張被告於兩造離婚後，雖曾委託中信房屋淡
    水站前店出售房屋及基地，當初委託價為648 萬元，嗣又將
    價格降為573 萬元之事實，雖據提出專任委託銷售契約書、
    委託銷售契約內容變更同意書等影本各1 件為證（本院卷第
    59-64 頁），且為被告所不爭，惟被告擬出售系爭房地，僅
    係履行離婚協議書中約定不動產均分義務之方法之一，尚不
    得據以遽認兩造於兩願離婚時，達成系爭房地出售價金均分
    之協議。準此以觀，原告主張依離婚協議書約定財產歸屬為
    一人一半（即房屋及基地），此項約定之真意，是考慮到房
    屋不大（室內含陽台共28.89 坪而已），既已離婚，以後兩
    人即不可能住在一起，因而要將房屋變現，將房屋出賣，所
    得價金各得1/2 等語，自難信為真正。
 2、按聯合財產關係消滅時，夫或妻於婚姻存續中所取得而現存
    之原有財產，扣除婚姻關係存續中所負債務後，如有剩餘，
    其雙方剩餘財產之差額，應平均分配，但因繼承或其他無償
    取得之財產，不在此限。民法第1030條之1 第1 項定有明文
    。所得平均分配者，以夫妻雙方剩餘財產之差額為限，並非
    夫或妻之剩餘財產，妻或夫均得就其全部請求分配。且所稱
    「其他無償取得之財產」，應包含夫或妻受妻或夫贈與之財
    產在內，始符夫或妻原有財產之增加，因他方亦與有協力及
    貢獻，故雙方剩餘財產之差額應平均分配，方為公平之立法
    趣旨。所謂剩餘財產乃指夫妻婚姻關係存續中取得而現存之
    原有財產，於排除該婚姻關係存續中，夫或妻之一方因繼承
    或無償取得之財產後，就夫妻於婚姻關係存續中各自取得之
    原有財產，扣除夫妻雙方所負債務後所剩餘之財產而言，如
    夫妻之一方無剩餘財產時，無剩餘財產之一方得請求他方剩
    餘財產之一半。本條之立法意旨，在於使夫妻雙方於婚姻關
    係存續中所累積之資產，於婚姻關係消滅而雙方無法協議財
    產之分配時，由雙方平均取得，以達男女平權，俾免一方於
    婚姻關係消滅時立於不平等之財產地位。是若夫妻離婚時，
    雙方已就婚姻關係存續中取得而現存之財產協議分配，任一
    方則不得再為主張剩餘財產之分配。兩造結婚並未約定夫妻
    財產制，為兩造所不爭，嗣經離婚，已如上述。是兩造夫妻
    聯合財產關係因離婚而消滅，而系爭房地乃兩造婚姻關係存
    續中被告所取得並現存之原有財產，則原告固得主張依上揭
    法條規定，請求分配其應得部分，惟兩造現存原有財產之價
    值及其負債情形，須經評估、計算，兩造於協議離婚時，並
    未計算其財產有無剩餘及剩餘差額為若干，自難認定兩造約
    定「一人一半（房屋）」之真意，係雙方同意依現行民法第
    1030條之1 等相關規定辦理，並非另為協議分配，被告上開
    所辯，要難採信。兩造關於系爭房地協議分配之真意，既非
    剩餘財產之分配，被告所為時效抗辯，亦屬無稽。
(二)兩造為達成兩願離婚之協議，關於系爭房地之分配，其約定
    之真意既以均分之方式處理，亦即，兩造應分別共有系爭房
    地1/2 之所有權，準此，被告有將系爭房地所有權1/2 之權
    利範圍移轉登記予原告之義務。從而，原告依離婚協議書之
    契約法律關係，於先位聲明，請求被告給付原告200 萬元，
    並自起訴狀繕本送達被告翌日起至清償日止，按週年利率5%
    計付利息，為無理由，其假執行之聲請亦失所附麗，均應駁
    回。又被告既有將系爭房地所有權1/2 之權利範圍移轉登記
    予原告之義務，已如上述，原告請求判決如主文第1 項所示
    ，核屬有據，應予准許。
(三)按二人互負債務，而其給付種類相同，並均屆清償期者，各
    得以其債務，與他方之債務，互為抵銷。但依債之性質不能
    抵銷或依當事人之特約不得抵銷者，不在此限。民法第334
    條第1 項定有明文。是債務之抵銷須彼此互負債務，而其給
    付種類相同，並均屆清償期為要件。原告先位聲明既無理由
    ，本件自毋庸審究被告所提之抵銷抗辯是否於法有據，亦即
    ，關於「兩造離婚後，原告是否自93年9 月起迄今，向被告
    借貸共計58萬7,500 元整尚未清償？」之爭點，並無審理論
    究之必要。
(四)本件事證已臻明確，原告請求鑑定系爭房地於兩造離婚當時
    及目前之市價為何及傳訊證人陳銘壽，核無必要。又兩造其
    餘之陳述及其攻擊防禦方法，經審酌核與判決結果不生影響
    ，不再一一論述，併予敘明。
五、訴訟費用負擔之依據：民事訴訟法第79條。
中　　華　　民　　國　　96　　年　　10　　月　　17　　日
                  民事第二庭    法　官　徐福
以上正本係照原本作成
如對本判決上訴，須於判決送達後20日內向本院提出上訴狀
中　　華　　民　　國　　96　　年　　10　　月　　17　　日
                                書記官　蕭佩宜
